【裁判字號】    98,交抗,532
【裁判日期】    980730
【裁判案由】    聲明異議
【裁判全文】
臺灣高等法院高雄分院刑事裁定         98年度交抗字第532號
抗  告  人  交通部公路總局高雄區監理所澎湖監理站
代  表  人  蔡益明
受處分人    甲○○
上列抗告人因受處分人違反道路交通管理條例聲明異議案件，不
服臺灣澎湖地方法院中華民國98年7 月7 日裁定（98年度交聲字
第51號），提起抗告，本院裁定如下：
    主  文
抗告駁回。
    理  由
一、抗告意旨略以：有關「一行為同時觸犯刑事法律及違反行政
    法上義務規定，經檢察官依刑事訴訟法第253 條之1 為緩起
    訴處分後，行政機關得否就該違反行政法上義務再處以行政
    罰」之事項，法務部行政罰法諮詢小組第一次會議紀錄「緩
    起訴者乃附條件的不起訴處分，亦即是不起訴的一種，此觀
    諸刑事訴訟法第256 條規定自明，既為不起訴即依不起訴處
    理；檢察官為緩起訴處分時，依刑事訴訟法第253 條之2 第
    1 項規定對被告所為之指示及課予之負擔，係一種特殊處遇
    措施，並非刑罰；因此，刑事案件經檢察官為緩起訴處分確
    定後，宜視同不起訴處分確定，依行政罰法第26條第2 項規
    定，得依違反行政法上義務規定裁處之」作成結論函釋。原
    裁定以緩起訴處分具有「實質刑事處罰」性質，認不得就同
    一違規事實再處以相同類型之行政秩序罰，而就受處分人被
    科罰鍰部分撤銷改諭知不罰，核與上開法務部之函釋意旨有
    違，請撤銷原裁定，為適法之裁定云云。
二、經查：
  (一)、本件受處分人甲○○於民國96年5 月6 日晚間7 時許，在
      澎湖縣馬公市○○路「皇朝食補」餐廳內飲用鹿茸補藥酒
      1 罐後已達不能安全駕駛動力交通工具狀態之際，仍駕駛
      車號為4320-LW 之自小客車，沿澎湖縣204 號道路由西往
      東行駛，於翌日凌晨1 時8 分許，途經該路3 公里處時，
      因酒後無法安全操控車輛暨車輛爆胎，遂駛入對向車道，
      與林輝龍所駕駛之ZX-4392 號自小客車發生撞擊（雙方均
      未成傷），嗣經警據報前往處理，並測得其呼氣中酒精濃
      度達每公升1.02毫克，為警製單舉發，並經交通部公路總
      局高雄區監理所澎湖監理站據以裁處罰鍰5 萬7000元等情
      ，有交通部公路總局高雄區監理所澎湖監理站98年6 月4
      日澎監違裁字第裁84-T00000000號違反道路交通管理事件
      裁決書1 紙在卷可參。又受處分人上開酒後駕車犯行，嗣
      經臺灣澎湖地方法院檢察署檢察官以96年度偵字第275 號
      為緩起訴處分，緩起訴期間為1 年，並命受處分人向台灣
      更生保護會澎湖分會支付新台幣6 萬元，該緩起訴處分於
      96年7 月9 日確定，受處分人於96年8 月22日依緩起訴內
      容向財團法人台灣更生保護會澎湖分會繳納6 萬元完畢等
      事實，亦有上開緩起訴處分書、台灣更生保護會澎湖分會
      收據及臺灣高等法院被告前案紀錄表附卷足憑，此部分之
      事實堪予認定。
  (二)、按汽車駕駛人，駕駛汽車經測試檢定，酒精濃度超過規定
      標準者者，處15,000元以上60,000元以下罰鍰，並當場移
      置保管其車輛及吊扣其駕駛執照1 年，道路交通管理處罰
      條例第35條第1 項第1 款定有明文。然查，一行為同時觸
      犯刑事法律及違反行政法上義務規定者，依刑事法律處罰
      之。但其行為應處以其他種類行政罰或得沒入之物而未經
      法院宣告沒收者，亦得裁處之。前項行為如經不起訴處分
      或為無罪、免訴、不受理、不付審理之裁判確定者，得依
      違反行政法上之義務規定裁處之，行政罰法第26條已定有
      明文。惟依行政罰法第26條立法理由「一行為同時觸犯刑
      事法律及違反行政法上義務規定時，由於刑罰與行政罰同
      屬對不法行為之制裁，而刑罰之懲罰作用較強，故依刑事
      法律處罰，即足資警惕時，實無為一事二罰再處行政罰之
      必要，且刑事法律處罰，由法院依法定程序為之，較符合
      正當法律程序，應予優先適用。但罰鍰以外之沒入或其他
      種類行政罰，因兼具維護公共秩序之作用，為達行政目的
      ，行政機關仍得併與裁處」，探究其立法目的，無非在處
      罰目的相同且處罰方式相同時，若依刑事法律處罰，即足
      資警惕時，實無為一事二罰再處行政罰之必要，但罰鍰以
      外之沒入或其他種類行政罰，因兼具維護公共秩序之作用
      ，為達行政目的，行政機關仍得併予裁處。至於刑事訴訟
      法第253 條之1 所指之緩起訴處分，其中檢察官命被告為
      金錢給付部分，並得為民事強制執行名義，受處分人因上
      開緩起訴處分而剝奪其財產權，且前揭金錢給付義務亦具
      有強制性、懲罰性，雖不若易科罰金係以支付金錢作為自
      由刑之替代，惟經由緩起訴處分條件之履行使其免於遭檢
      察官發動起訴程序，仍具有替代刑罰之效果，廣義而言，
      應屬上揭所稱之「實質刑事法律處罰」，應有行政罰法第
      26條第1 項「一事不二罰」規定之適用。
  (三)、至法務部行政罰法諮詢小組第1 次會議紀錄之結論雖認定
      「緩起訴者乃附條件的不起訴處分，亦即是不起訴的一種
      」在案。惟「緩起訴」處分之最終雖使被告免於刑事訴追
      之效果，與「不起訴」處分之效果相同，然觀諸刑事訴訟
      法第253 條之1 第1 項係91年2 月8 日增訂，行政罰法係
      94年2 月5 日公布，而制定在後的行政罰法第26條第2項
      僅臚列「不起訴處分或無罪、免訴、不受理、不付審理之
      裁判確定者」，並未將「緩起訴處分」納入。又緩起訴處
      分既非不能證明行為人之犯罪事實，且行為人有支付一定
      金額之實質處罰，已產生實質刑罰之效果，自與上開行政
      罰法第26條第2 項列舉之不起訴處分等情形迥然有別，無
      從遽為比擬而為相同之處置。再者，酒後駕車行為人於受
      緩起訴處分，如除仍需繳納一定金額之行政罰鍰外，尚須
      依緩起訴所指定之條件繳納一定之金錢或服一定之勞務，
      其結果勢必降低刑事被告接受緩起訴之意願，亦與訂定緩
      起訴處分以替代繁複刑事審判程序之制度性機能相悖。是
      制定在後之行政罰法第26條第2 項既未將緩起訴處分列舉
      其中，本於保障人民基本權及「法律明示其一排除其他」
      之法理暨前揭說明，自不能將條文中「不起訴處分」之範
      圍，擴及於性質並不相同之「緩起訴處分」。再者，臺灣
      高等法院曾就酒後駕車遭緩起訴處分並附條件為捐款行為
      ，於緩起訴處分猶豫期間屆滿未經撤銷確定，行政機關得
      否對同一行為課以行政罰鍰相關問題加以研議，結論亦同
      認：行政機關不得對同一行為再課以行政罰鍰（而非採緩
      起訴猶豫期間經過而未經撤銷，行政機關即得為行政罰）
      ，此觀臺灣高等法院暨所屬法院96年法律座談會刑事提案
      第36號自明（發文日期96年11月28日，見司法院臺灣高等
      法院暨所屬法院96年法律座談會彙編，97年1 月版第483
      至493 頁），足徵行政機關不得就異議人同一行為再為行
      政罰鍰處分。
三、綜上各情，本件受處分人上開酒後駕車之行為，係屬同時觸
    犯刑事法律及違反行政法上義務規定之行為，且前經緩起訴
    處分確定，受處分人並已給付6 萬元，已產生實質刑罰之效
    果，揆諸行政罰法第26條規定與前揭說明，原處分機關對受
    處分人上開酒後駕車之違規行為為裁罰時，除其行為應處以
    其他種類行政罰即吊扣駕駛執照及施以道路交通安全講習，
    仍得予以裁處外，自不得就該同一違規事實再處以「罰鍰」
    ，原處分再予裁處受處分人罰鍰，與法自屬有違。原裁定因
    而認定受處分人就罰鍰部分之異議，為有理由，撤銷該部分
    之原處分，諭知該撤銷部分不罰。另敘明原處分關於吊扣駕
    駛執照12個月及施以道安講習部分，則係預防將來再犯危險
    之管制罰，而有別於前揭針對已發生違規事實科處罰鍰之行
    政秩序罰，屬行政罰法第26條第1 項但書所稱之「其他種類
    行政罰」，原處分機關仍得依道路交通管理處罰條例第24條
    第1 項第2 款、第35條第1 項第1 款予以裁處，受處分人就
    此部分所為異議，為無理由，應予駁回。原裁定核無違誤，
    抗告意旨猶執前詞，指摘原裁定不當，為無理由，應予駁回
    。
四、據上論結，應依道路交通案件處理辦法第26條，刑事訴訟法
    第412 條，裁定如主文。
中    華    民    國    98    年    7     月    30    日
                  刑事第四庭    審判長法  官  蕭權閔
                                      法  官  陳吉雄
                                      法  官  吳進寶
以上正本證明與原本無異。
不得再抗告。
中    華    民    國    98    年    7     月    30    日
                                      書記官  陳靖華


司法院資訊處製作；財團法人民間司法改革基金會備份。
